臺灣高等法院刑事判決　　　　　　96年度交上更(一)字第19號
上　訴　人
即　被　告　丙○○
上列上訴人，因公共危險等案件，不服臺灣臺北地方法院91年度
交訴字第95號，中華民國92年11月10日第一審判決（起訴案號：
臺灣臺北地方法院檢察署91年度偵字第16240 號），提起上訴，
經本院判決後，由最高法院發回更審，本院判決如下：
    主  文
原判決關於肇事逃逸部分撤銷。
丙○○被訴肇事逃逸部分無罪。
    理  由
一、公訴意旨略以：被告丙○○以開計程車為業，為從事駕駛業
    務之人，於91年3 月31日上午5時20分許，駕駛Ｈ六─512號
    營業小客車，由臺北市○○街由南往北駛，途經忠孝東路與
    延吉街口，適有甲○○騎乘ＢＤＵ─236 號機車由忠孝東路
    由西往東行駛，丙○○應注意能注意而疏於注意，未遵守交
    通標誌，貿然穿越忠孝東路，致不慎於路口與甲○○之機車
    相撞，宋某人車倒地，頭部、身體多處外傷及撕裂傷，丙○○發現肇事後未即採取救護措施，即駕車快速逃逸駛離現場
    ，因認被告犯有刑法第185條之4肇事逃逸罪嫌云云。
二、按，犯罪事實應依證據認定之，無證據不得認定犯罪事實，
    刑事訴訟法第154條第2項定有明文。又按，認定不利於被告
    之事實，須依積極證據，苟積極證據不足為不利於被告事實
    之認定時，即應為有利於被告之認定，更不必有何有利證據
    ；認定犯罪事實所憑證據，雖不以直接證據為限，間接證據
    亦包括在內，然而無論直接或間接證據，其為訴訟上之證明
    ，須於通常一般之人均不致有所懷疑，而得確信其為真實之
    程度者，始得據為有罪之認定，倘其證明尚未達到此一程度
    ，而有合理之懷疑存在時，事實審法院復已就其心證上理由
    予以闡述，敘明其如何無從為有罪之確信，因而為無罪判決
    ，尚不得任意指為違法（最高法院30年度上字第816 號、76
    年度台上字第4986號判例意旨參照）。
三、本件公訴人認被告丙○○涉有肇事逃逸罪嫌，無非以告訴人
    甲○○指訴，目睹證人乙○○供證，且有現場圖、診斷書、
    車輛事故鑑定意見書等，資為論據。本院及原審訊據上訴人
    即被告（下稱被告）丙○○，堅決否認有上開犯行，並先後
    辯稱：案發時其並未駕駛計程車行經該處，告訴人指稱被害
    情形，被告完全不知。該日上午約6 時50分許，其駕車沿臺
    北市○○○路○段由西向東方向行駛至延吉街交岔路口左轉
    北向延吉街時，適遭乙○○看到，乙○○可能因此誤認其所
    駕該車即係前述碰撞告訴人之車輛。據其事後向告訴人瞭解
    ，告訴人當日係因閃避犬隻而自行跌倒，與行經該處營業小
    客車並無關連云云。
四、本院經查：
(一)有關本件車禍發生及查獲被告之經過：
  1.告訴人於車禍發生當日，因昏迷無法製作筆錄，經警載明交
    通事故談話紀錄表（偵查卷13頁），嗣於91年4月6日在台北
    醫學院警詢時指稱：「我車沿忠孝東路西向東第三線車道行
    駛至肇事地點，當時我記得我車行向燈號為直行箭頭綠燈，
    於是我通過路口時，只覺得我車右側有物體通過，於是我閃
    避後就不省人事」（偵查卷14頁）。又於同年5 月17日警詢
    時指述：「我是於91年3月31日騎乘車號ＢＤＵ─236號重機
    車沿臺北市○○○路○段由西往東行經至忠孝東路與延吉街
    口時，與乙部沿延吉街由南往北行駛之計程車發生擦撞而肇
    事」（偵查卷5 頁）。再於偵查中陳稱：並未看清楚當時撞
    伊之汽車云云（偵查卷22頁）。復於原審稱：「沒有與計程
    車碰撞」、「當初就是看到一個很強的『光』，很刺眼，就
    閉上眼睛，等到睜開眼睛就已經躺在醫院，我那時是感覺有
    人撞到才會倒」（原審卷181 頁）。前後就車禍發生經過，
    雖指稱大致相符，但未明確指稱係遭被告所駕駛計程車所撞
    ，則前後一致。
  2.證人乙○○之證述：
  (1)於肇事案發現場證稱：當時伊站在肇事路口東南角，突然聽
    到「砰」一聲，回頭看到告訴人機車翻車滑行（西向東），
    路口南往北方向有輛車頂燈掛榮車中心之營業小客車停在路
    口中，大約稍作停留幾秒的時間，並未有人下車即加速往延
    吉街（南向北）方向離去，伊趕緊記下車號，但由於車速過
    快，只記下後三碼為「 512」，前面二碼就不確定（偵查卷
    12頁）。警方因而依據上開線索，於91年4 月23日列印出車
    牌號碼 Ｈ六─512號營業小客車車籍資料（偵查卷17頁），
    旋於91年 4月24日再詢問證人乙○○，證人乙○○先後稱：
    車禍發生後該營業小客車即加速離開現場，伊只看見車牌後
    三碼是 512號，該車過約一個小時又返回現場，伊看見該車
    車牌號碼為Ｈ六─512號等語（偵查卷7頁），經警於91年 5
    月23日通知被告到警局說明（偵查卷 3頁）。依此先前所供
    ，無法記清車號，及嗣所證警訊筆錄，究係因該車折返現場
    始記清車號為Ｈ六─512 號，還是因警方所提車籍資料（未
    提供該車輛外觀相片，亦未提供其他 512號車輛車籍資料）
    ，即能辨別該車號，已非無疑。
  (2)又於偵查中證稱：當時機車是西往東方向，計程車是南往北
    方向，伊未注意燈號情形，計程車有稍微停一下就開走，後
    來計程車有再轉回來（偵查卷24頁）。
  (3)於原審及本院前審證稱：伊聽到碰撞聲，轉頭看到計程車頭
    往北，有頓一下，伊還大喊不要跑，但計程車仍駛離。後來
    做完筆錄，傷者也送醫，該輛計程車又回來（原審卷68至71
    頁、本院前審卷54至55頁）。且於本院前審稱：伊未看到該
    輛計程車之駕駛人，但先前肇事之計程車與後來回現場之計
    程車車型相同（本院前審卷56頁）。
  (4)依證人上開案發初訊，本未記得完整車牌，卻於第二次警訊
    時僅依警方所提一部車輛車籍資料，即指稱車牌為 Ｈ六─
     512號，且證人嗣於偵查中再證稱該汽車有再轉回來，於原
    審及本院復稱肇事汽車與轉回來之汽車係同車型等情，前後
    就案發所見聞之證述情節，顯有差異，能否遽依伊上開不完
    整，且有出入證述，採為被告不利認定之證據，自非無疑。
  3.車禍發生時有五通民眾報案電話（其中一人報案二次），除
    其中一通述及車號「？？─512」外 ，其餘報案資料均未提
    及肇事車輛車牌號碼，有臺北市政府警察局92年 4月24日北
    市警勤字第 09234785900號函檢附報案紀錄單可參（原審卷
    55至60頁）。
  (1)經原審依報案單所留報案電話查詢，證人左根山及許柏駿對
    案發情形仍有印象，證人左根山證稱：其看到計程車從延吉
    街過忠孝東路往市○○道方向行駛，計程車闖紅燈過來，機
    車緊急煞車飛出去。機車摔出去以後，計程車有踩煞車看一
    下再走，當時其未注意計程車車號及特徵（本院前審卷65至
    67頁）。
  (2)證人許柏駿證稱：伊當時站在左根山旁邊，看到時計程車已
    經快過忠孝東路，只看到計程車的車尾，也沒注意到車號、
    特徵）。伊看到時該輛肇事計程車已經過路口，故不知車禍
    如何發生及計程車有無肇事後停頓云云（同卷68頁）。
  (3)證人即案發現場另名路人林維達於車禍當日證稱：有輛營業
    小客車沿延吉街南往北闖紅燈肇事（偵查卷12頁）。嗣於原
    審陳稱：其當時在忠孝東路上往延吉街方向行走，聽到聲響
    ，就打電話報警，旁邊在說有人闖紅燈，其看到時機車已經
    倒地，因為忠孝東路那邊有很多大柱子會擋住視線，故沒有
    看清楚發生之情形（原審卷67頁）。依上三位證人證述，充
    其量僅足證明當時有發生車禍情形，難以逕認係被告駕車肇
    事。
(二)依上開證人乙○○所述，及證人左根山、許柏駿、林維達之
    證述，可見與告訴人機車發生事故者應係計程車無訛。再者
    ，參酌道路交通事故調查報告表（偵查卷16頁）及現場照片
    （原審卷18、19頁）所示，告訴人機車刮地痕起點位於忠孝
    東路四段與延吉街口內，自西向東方向第一車道（即禁行機
    車車道）延伸28點3 公尺，進入路口東側忠孝東路四段第三
    車道內（偵查卷16頁），可見肇事地點在路口內，是告訴人
    機車應係行駛在內側禁行機車車道（即第一車道），而非告
    訴人所陳述之第三車道至明。茲查，交岔路口垂直方向燈號
    、時相本不同，告訴人由西往東綠燈直行時，垂直方向由南
    往北之計程車行向燈號即係紅燈，故證人左根山所稱計程車
    闖紅燈，核屬可信。本件車禍肇因計程車未遵守燈光號誌之
    指示而闖越紅燈行駛，而告訴人機車則違規行駛在禁行機車
    道，均堪認定，此觀臺北市車輛行車事故鑑定委員會鑑定結
    果亦同此認定，有該委員會91年10月11日北鑑審字第091302
    87400號函附鑑定意見書在卷可參（偵查卷28至32頁）。
五、次查：
(一)依臺北市監理處92年5月20日北市監四字第09261527500號函
    稱：臺北榮車中心所有、車牌號碼後三碼為512 營業小客車
    計有四輛，分別為Ｇ六─512（國瑞、88年2月出廠）、Ｈ六
    ─512（福特六和、87年4 月出廠）、五Ａ─512（福特六和
    、81年6月出廠）、二Ｄ─512（福特六和、82年5 月出廠，
    原審卷84至85頁），則車牌號碼末三碼臺北榮車中心計程車
    共有四輛，洵堪認定。就前揭四輛車牌號碼末四碼為512 之
    營業小客車，經原審調取各車輛違規採證照片（原審卷 132
    至133頁、139至141頁、147至152頁、155頁、157至158頁、
    160、163、166頁）。本院前審提示其中車牌號碼Ｇ六─512
    、Ｈ六─512 號車輛照片（將車輛號碼遮蔽供指認，即原審
    卷140、158頁），證人乙○○係證稱「第140 頁的比較像」
    （本院前審卷57頁），可見乙○○是否能明確指稱肇事計程
    車，即係被告所駕駛之上開車輛，甚有可疑。況證人乙○○
    於原審係證述「後來做完筆錄，傷者也送醫，該輛計程車又
    回來（原審卷68至71頁）。於本院前審稱「伊未看到該輛計
    程車之駕駛人，但先前肇事之計程車與後來回現場之計程車
    車型相同」（本院前審卷56頁），顯見肇事車輛與約一小時
    後經過該處之計程車，是否同一輛，證人乙○○前後之證述
    ，亦有不一致情形。又證人經本院合法傳喚，未到庭作證，
    告訴人亦未到庭，本院依證人上開偵審中證述，已堪為上開
    認定，自無待伊再到庭作證必要。
(二)案發後，肇事車輛即駛離現場，嗣於91年5 月23日經警通知
    被告前往製作警詢筆錄，被告於警詢筆錄時否認有肇事逃逸
    情節，並在筆錄上拒簽姓名（偵查卷4 頁）。而警方因被告
    拒不配合，並未對所駕上開營業小客車予以檢視及採證，有
    臺北市政府警察局大安分局92年3 月26日北市警安分刑字第
    09261349900 號函在卷可參（原審卷24頁）。被告上開營業
    小客車於本件車禍發生後，並無申請理賠紀錄，有中華民國
    產物保險商業同業公會92年5月22日（92）產汽字第093號簡
    便行文表可按（原審卷108 頁），上開各情事，亦難遽採為
    被告不利之認定。
(三)雖被告於檢察官起訴後，即主動與告訴人聯繫，並前往告訴
    人住處尋求和解，於91年11月25日央請告訴人書立自白書，
    內容記載：因閃避路中一隻狗而緊急煞車，摔倒在路中央，
    並非與被告所駕駛計程車發生車禍（原審卷40頁），被告亦
    是認有至告訴人家等情無訛（原審卷184 頁）。被告復辯稱
    ：當日肇事營業小客車係沿臺北市○○○路○段由西向東方
    向行駛至延吉街交岔路口，擬左轉北向進入延吉街，並非沿
    延吉街南向北方向闖紅燈行駛云云，並駕駛上開營業小客車
    至該交岔路口模擬並拍攝照片五張（原審卷41至43頁）。然
    依告訴人於原審就上開自白書簽立經過、案發經過陳述情節
    ，可見告訴人始終不知悉遭何人所駕計程車所撞，應甚明灼
    。況依一般常情，遭起訴之被告，與告訴人接觸尋求和解之
    情形，比比皆是，而告訴人於原審亦坦認自認倒楣，無條件
    撤回過失傷害之告訴等情在卷（原審卷176至182頁），被告
    上開各舉止，仍難反推認定其係肇事車輛之駕駛人。
六、按，刑法第276條第1項過失致人於死罪，及同法第284條第1
    項過失傷害罪，係針對行為人應注意能注意而不注意之過失
    行為予以非難，88年4月21日增訂同法第185條之4 肇事致人
    死傷逃逸罪，則以處罰肇事後逃逸之駕駛人為目的，俾促使
    駕駛人於肇事後能對被害人即時救護，以減少死傷，是該罪
    之成立祇以行為人有駕駛動力交通工具肇事，致人死傷而逃
    逸之事實為已足，至行為人肇事有否過失，則非所問，二者
    之立法目的及犯罪構成要件截然不同。且駕駛人之肇事逃逸
    ，係在其過失行為發生後，為規避責任，乃另行起意之行為
    ，故行為人之過失犯行與其肇事致人死傷而逃逸之行為，應
    屬併罰關係；刑法第185條之4肇事致人死傷逃逸罪，乃為加
    強救護，減少被害人之死傷，促使駕駛人於肇事後能對被害
    人即時救護，是該罪之成立祇以行為人有駕駛動力交通工具
    肇事，致人死傷而逃逸之事實為已足，不以行為人之肇事有
    無過失，被害人是否因之成為無自救能力人為必要（最高法
    院88年度台上字第7396號、89年度台上字第7622號、90年度
    台上字第6786號判決參照）。本件車禍，告訴人因人車倒地
    ，向東滑行達28點3 公尺，並因而受有頭部外傷合併腦震盪
    、全身多處、顏面撕裂傷之嚴重傷勢，有臺北醫學大學診斷
    證明書在卷可稽（偵查卷9 頁）。當時告訴人機車倒地時，
    曾發出巨大聲響，現場證人乙○○等均聽聞，則該駕駛客觀
    上自能輕易查知肇事致人受傷，自應構成肇事逃逸至明。但
    依上所述，本件並無證據足認肇事車輛係Ｈ六─512 號計程
    車，亦難以逕認被告係該汽車之駕駛者，被告復無自證無罪
    之義務，雖被告上開要求告訴人書立自白書，就案發經過有
    所爭辯等舉止，與事理未完全相符，但揆諸上開說明，被告
    應受無罪推定原則之保護，從而，本件依公訴人所提證據，
    既不足以證明被告有上開犯行，此外，復查無其他證據足資
    證明被告有公訴人所指犯行，原審遽為被告有罪諭知，即有
    違誤，被告提起上訴，執此指摘原判決此部分不當，為有理
    由，應由本院就此部分撤銷改判，並依法為被告無罪諭知，
    以昭公允。
據上論斷，應依刑事訴訟法第369條第1項前段、第364條、第301
條第1項前段，判決如主文。
本案經檢察官呂文忠到庭執行職務
中　　華　　民　　國　　96　　年　　12　　月　　19　　日
                  刑事第十四庭審判長法　官  陳志洋
                                    法　官  沈宜生
                                    法  官  蔡聰明
以上正本證明與原本無異。
被告不得上訴。
檢察官如不服本判決，應於收受送達後十日內向本院提出上訴書
狀，其未敘述上訴之理由者並得於提起上訴後十日內向本院補提
理由書（均須按他造當事人之人數附繕本）。
                                    書記官  陳建邦
中　　華　　民　　國　　96　　年　　12　　月　　26　　日
